行　政　法　院　判　決　　　　　　　　　　　　　八十七年度判字第二○八四號
　　原　　　告　甲○○
　　被　　　告　臺灣省政府水利處（原台灣省水利局）
右當事人間因有關土地事務事件，原告不服經濟部中華民國八十七年三月二十三日經
（八七）訴字第八七六三一二七二號再訴願決定，提起行政訴訟，本院判決如左︰
　　主  文
原告之訴駁回。
　　事  實
緣原告以其祖父楊泗湖生前所有坐落新店溪板橋市○○段第二九六、二九七地號兩筆
私有土地，經台灣省政府於民國七十年在兩岸築堤防，將該土地列為疏洪道，使原告
之土地無法自由使用，收益及處分嚴重影響其財產權之行使，乃於八十六年三月二十
日向被告申請，請求徵收系爭土地，經該局以八十六年三月二十六日八六水政字第Ｚ
○○○○○○○○○號函答覆：「．．．本局目前僅就防洪工程所需之土地；配合工
程興建時優先辦理徵收，其餘土地，在財源未籌措前，目前仍未辦理徵收。」原告不
服，乃循序提起行政訴訟，茲摘兩造訴辯意旨於次：
原告起訴意旨略謂︰一、查台北縣板橋市○○段二九六、二九七號兩筆土地，依土地
謄本之登載，所有權人為楊泗湖（原告之祖父），惟原告為合法繼承人之一，自被繼
承人死亡之時起，即當然繼承其所有權利義務。依民法第七百五十九條之規定，繼承
登記僅為處分行為之要件，無礙於原告為所有權人之一。訴願、再訴願決定，拋開上
該民法規定，逕依土地謄本登記，以原告非所有權人，權利未受損害為理由，而為駁
回之決定，自有違誤。二、另按系爭土地現係由原告及案外人等共同繼承，於公同共
同之權利狀態下，權利義務本應合一確定。惟原告以公同共有所有權人地位申請被告
徵收系爭土地，遭被告為駁回之處分，原告以該處分違法損害其權利，提起行政訴訟
請求鈞院撤銷該處分，並無由全體繼承人共同起訴之必要。二、依水利法第八十二條
「．．．得依法徵收之，未徵收者，為防止水患，並得限制其使用。」及八十三條規
定「．．．得由主管機關依法徵收之，未徵收者，為防止水患，並得限制其使用。」
而所謂徵收，即對人民財產權或具有財產價值之其他權利（如專利權）之剝奪而將之
轉為公用之行政行為，以「公用」為目的之古典徵收概念。被告謂「依水利法規定僅
限制使用，即土地所有權人仍得在符合法規之規定下低度使用，顯異於既成道路之所
有人對土地已無從自由使用收益，形成因公益而特別犧牲其財產上之利益，原告逕為
引用作為本案土地處理之依據，並不適當。」顯對徵收概念有誤解。四、既成道路係
公用地役關係，為私有土地而具有公共用物性質，屬他有公物，所有權人仍得在不妨
礙公用之目的範圍內自由使用、收益；而系爭土地兩岸已築起堤防，所有權人已無法
自由使用、收益，形成因公益而特別犧牲其財產上之利益，依司法院釋字第四○○號
所闡述之意旨，舉重明輕，被告自不得違反憲法保障人民財產權之原則，將系爭土地
徵收，始符合法律上精神原理。依上所述，被告所為之處分顯有違法，敬祈判決將一
再訴願決定及原處分均撤銷等語。
被告答辯意旨略謂︰一、查水利法第八十二條規定：「水道治理計畫線或堤防預定線
內之土地，經主管機關報請上級主管機關核定公告後，得依法徵收之，未徵收者，為
防止水患，並得限制其使用」。至所稱「水道治理計畫線」或「堤防預定線內土地」
依水利法施行細則第一百四十五條規定：「水道治理計畫線，係指水道治理計畫之行
水區域境界線。所稱堤防預定線，係指自堤外之堤址線起包括堤基、堤內之水防道路
、歲修養護保留使用地及應施安全管制之境界線」。二、原告其祖父所有土地即位於
該治理計畫線內，其範圍內土地多屬地理形勢自然形成與都市計畫區內之公共設施用
地，一經施設，即不得為任何使用不同。故依上開水利法規定，僅為「得」予徵收，
至未徵收者，為防止水患應依法限制使用。目前政府為辦理河川治理計畫需要，僅對
該治理計畫工程用地辦理徵收。本件訴訟為無理由，請駁回原告之訴等語。
　　理  由
按人民因中央或地方機關之違法行政處分，認為損害其權利，固得提起行政訴訟，惟
其若非原處分機關之處分對象，則該處分對之即不生損害，自無提起行政訴訟之權能
，其當事人為不適格。本件原告以其祖父楊泗湖遺留台北縣板橋市○○段二九六、二
九七號兩筆旱地，因於民國七十年經台灣省政府於兩岸築堤，該兩筆土地位於疏洪道
，致使原告無法使用，經於民國八十六年三月二十日申請徵收，本處（前水利局）
3.八六水政字第Ｚ○○○○○○○○○號函復：「被告目前僅就防洪工程所需之土
地辦理徵收，其餘河川內土地俟政府財源籌措後再辦理。」原告訴稱：伊祖父楊泗湖
歿於日據時代昭和二十年一月八日，伊為合法繼承人之一，其以公同共有人地位申請
被告徵收私有地，不服被告所為行政處分提起行政救濟並無不當等語。惟查原告並非
該土地之所有權人此有原處分機關檢送之台北縣板橋地政事務所9.13.列印之系爭土
地登記謄本影印本可證。原告並非該兩筆土地之所有權人或共有人。此外原告亦未提
出具體事證資為其有利之證明，被告前述函覆自尚無損及原告權益，其遽行提起行政
訴訟，顯非適格之當事人，一再訴願決定遞予駁回，俱屬妥適。原告之訴為無理由，
應予駁回。
據上論結，本件原告之訴為無理由，爰依行政訴訟法第二十六條後段，判決如主文。
中    華    民    國     八十七      年      十      月     二十三      日
                    行 政 法 院 第 四 庭
                                審 判 長 評  事      葉  振  權
                                         評  事      吳      仁
                                         評  事      吳  錦  龍
                                         評  事      林  家  惠
                                         評  事      吳  明  鴻
右  正  本  證  明  與  原  本  無  異
                                         法院書記官  張  惠  美
中    華    民    國     八十七      年      十      月     二十六      日
